【裁判字號】    95,訴,1379
【裁判日期】    950908
【裁判案由】    塗銷抵押權登記
【裁判全文】
臺灣桃園地方法院民事判決              95年度訴字第1379號
原      告  丁○○
被      告  戊○○
            丙○○
            甲○○
            乙○○
上列當事人間塗銷抵押權登記事件，本院判決如下：
    主  文
原告之訴駁回。
訴訟費用由原告負擔。
    事實及理由
一、按原告之訴，依其所訴之事實，在法律上顯無理由者，法院
    得不經言詞辯論，逕以判決駁回之。民事訴訟法第249條第2
    項定有明文。
二、本件原告起訴主張其前於民國73年9 月18日以坐落桃園縣復
    興鄉○○○段5-64地號土地（下稱系爭土地）所有權全部為
    被告之被繼承人丁揚設定本金最高限額新台幣（下同）200
    萬元之抵押權（下稱系爭抵押權），存續期間自73年9 月17
    日起至74年3 月17日止，作為向丁揚借款（下稱系爭借款）
    之擔保。嗣其還清借款後，丁揚即交還系爭抵押權之設定契
    約書、他項權利證明書及借據，但未及交付債務清償證明書
    及印鑑證明即於82年10月13日死亡，致其無法向地政事務所
    辦理系爭抵押權之塗銷登記。惟其既已清償系爭借款，丁揚
    就系爭借款對其所享有之債權即應消滅，作為系爭借款債權
    擔保之系爭抵押權即應歸於消滅。又縱認丁揚仍對其享有系
    爭借款債權，亦因其債權已罹於請求權時效，且其行使系爭
    抵押權之除斥期間已完成，系爭抵押權亦歸於消滅。且被告
    4 人均為丁揚之繼承人，爰提起本件訴訟，請求被告將系爭
    抵押權塗銷等語，並提出系爭土地登記謄本、丁揚之除戶謄
    本、被告4 人之戶籍謄本、系爭抵押權之設定契約書及他項
    權利證明書各1 件為證。
三、本件未經言詞辯論為判決，故無被告之聲明及陳述。
四、按「所有人對於無權占有或侵奪其所有物者，得請求返還之
    。對於妨害其所有權者，得請求除去之。有妨害其所有權之
    虞者，得請求防止之。」民法第767 條亦有明定。是得依上
    開規定主張所有物返還請求權、所有權妨害排除請求權或所
    有權妨害防止請求權者，應限於其物之所有人，如非其物之
    所有人，自不得行使上開請求權。經查，本件依原告前揭主
    張，顯係以上開事由主張系爭抵押權已消滅，而以系爭土地
    所有人之地位，請求因丁揚死亡而概括繼承丁揚權利義務之
    被告4 人塗銷系爭抵押權。惟依原告所提系爭抵押權設定契
    約書及系爭土地登記謄本（參本院卷第7 頁、第14頁證物袋
    ）所載，原告於系爭抵押權設定時，固為系爭土地之所有人
    ，惟系爭土地嗣既於88年10月11日為第三人魏志明以買賣原
    因而取得其所有權，則原告就系爭土地原享有之所有權自歸
    於消滅，已非系爭土地之所有人。是依上開說明，關於系爭
    土地之上開請求權即應由魏志明所享有，原告自不得本於系
    爭土地所有人之地位對被告行使上開請求權。從而，原告提
    起本件訴訟，請求被告塗銷系爭抵押權，依其所訴之事實，
    在法律上顯無理由。爰依上引法文規定，不經言詞辯論，逕
    以判決駁回其起訴。
五、結論：本件原告之訴為無理由，依民事訴訟法第249 條第2
    項、第78條，判決如主文。
中    華    民    國    95    年    9     月    8     日
                  民事第一庭  審判長法  官  郭琇玲
                                    法  官  林望民
                                    法  官  陳勇松
以上正本係照原本作成。
如對本判決上訴，須於判決送達後20日內向本院提出上訴狀。
中    華    民    國    95    年    9     月    8     日
                                    書記官  蔡佳玲


司法院資訊處製作；財團法人民間司法改革基金會備份。
